臺灣高等法院高雄分院民事判決　
109年度家上字第72號
上  訴  人  湯雅晴  
訴訟代理人  李代昌律師
            蔡文玲律師
            邱靖方律師
被上訴人    翟兆宇  
訴訟代理人  侯捷翔律師
上列當事人間請求夫妻剩餘財產分配事件，上訴人對於中華民國
109年6月23日臺灣高雄少年及家事法院109年度家財訴字第1號第
一審判決提起上訴，本院於111年7月27日言詞辯論終結，判決如
下：
    主  文
原判決關於命上訴人給付逾新台幣壹佰伍拾捌萬零陸佰參拾捌元
本息，及該部分假執行宣告暨訴訟費用（確定部分除外）之裁判
均廢棄。
上開廢棄部分，被上訴人於第一審之訴及假執行之聲請均駁回。
其餘上訴駁回。
第一（確定部分除外）、二審訴訟費用由上訴人負擔五分之四，
餘由被上訴人負擔。
    事實及理由
壹、程序部分：
　　按當事人於第二審不得提出新攻擊或防禦方法，但如不許其
    提出顯失公平者，不在此限，民事訴訟法第447條第1項第6
    款定有明文。查上訴人於本院抗辯：其父、母即訴外人乙○○
    、丙○○(下合稱乙○○2人)為其墊付婚姻關係存續中之信用卡
    卡債等費用，其已與乙○○2人就前開墊付費用成立消費借貸
    關係，為其婚後債務，縱認未成立借貸關係，其以自乙○○2
    人無償取得之財產清償婚後債務，應依民法第1030條之2第1
    、2項規定納入其婚後債務計算，是其剩餘財產之計算，應
    再算入新台幣（下同）536萬5,492元之婚後債務；且本件應
    依民法第1030條之1第2項規定調整被上訴人剩餘財產差額分
    配之比例等語，係屬於二審提出之新攻擊防禦方法，然審酌
    上訴人抗辯之婚後債務金額非微，又剩餘財產差額分配比例
    應否調整，亦攸關兩造夫妻剩餘財產分配差額之計算，如不
    許上訴人在本院為上開抗辯，對其顯失公平，是依上開規定
    ，應准許其提出，先予敘明。
貳、實體部分：　　
一、被上訴人主張：兩造係於民國98年9月7日結婚，未約定夫妻
    財產制而應適用法定財產制。嗣兩造於105年9月12日協議離
    婚，法定財產制關係消滅，被上訴人於剩餘財產分配基準日
    之剩餘財產為0；上訴人於基準日之婚後財產有坐落高雄市○
    ○區○○段00地號土地（權利範圍47/10000）暨其上同段3226
    建號建物（下稱系爭房屋，並與土地合稱系爭房地），價值
    合計805萬2,100元，婚後債務則為其在台北富邦銀行房貸（
    下稱系爭房貸）餘額174萬2,673元，及其向父母無償取得購
    買系爭房地之頭期款128萬元，故剩餘財產為502萬9,427元
    。兩造剩餘財產之差額為502萬9,427元，被上訴人應得受上
    開差額一半即251萬4,863元之分配，扣除上訴人於105年10
    月17日、同年12月22日給付之各20萬元，上訴人尚應給付21
    1萬4,863元之剩餘財產差額予被上訴人。爰依民法第1030條
    之1規定，聲明：㈠被上訴人應給付上訴人211萬4,863元，及
    自起訴狀繕本送達翌日起，至清償日止。按週年利率5%計算
    之利息。㈡願供擔保請准宣告假執行。
二、上訴人則以：除被上訴人前揭所述兩造剩餘財產外，下列費
    用合計536萬5,492元，亦應納入上訴人之婚後債務：1.乙○○
    於102年7月5日贈與上訴人90萬元供清償系爭房貸，故系爭
    房地價值應再扣除90萬元，或依民法第1030條之2第2項規定
    ，將該筆90萬元納入其婚後債務計算。2.另乙○○2人曾與上
    訴人達成由其等先墊付上訴人婚姻關係存續期間玉山銀行信
    用卡附卡（下稱附卡，正卡為乙○○所有）卡債51萬8,174元
    、台新銀行附卡卡債105萬6,440元、聯邦銀行附卡卡債63萬
    2,516元（台新、聯邦銀行正卡為丙○○所有，前揭3筆卡債下
    合稱系爭代償附卡卡債），日後再由上訴人返還之消費借貸
    合意，前開借貸債務合計220萬7,130元，亦應納入其婚後債
    務計算。3.上訴人就乙○○2人墊付婚姻關係存續中系爭房屋
    裝潢費（下稱系爭裝潢費）180萬元、花旗銀行信用卡卡債
    （下稱系爭花旗銀行卡債）17萬8,566元、其法國留學期間
    生活費（下稱系爭留學生活費）27萬9,796元（前開3筆費用
    ，下合稱系爭墊付裝潢費等），亦達成消費借貸之合意，前
    開借貸債務合計225萬8,362元，亦應納入其婚後債務計算。
    縱認上訴人與乙○○2人就系爭墊付裝潢費等未達成消費借貸
    之合意，其等支出系爭裝潢費、系爭花旗銀行卡債共計197
    萬8,566元，係上訴人以無償取得之財產清償婚後負債，依
    民法第1030條之2第2項規定，仍應納入上訴人婚後債務計算
    。此外，上訴人操持家務並負擔兩造逾55%之家庭生活費用
    ，被上訴人對家庭生活貢獻明顯不足，應依民法第1030條之
    1第2項規定，將被上訴人剩餘財產分配比例酌減為1/5等語
    ，資為抗辯
三、原審判決被上訴人全部勝訴，上訴人不服提起上訴，上訴聲
    明：㈠原判決廢棄。㈡上開廢棄部分，被上訴人在第一審之訴
    及假執行之聲請均駁回。被上訴人答辯聲明：上訴駁回。
四、兩造不爭執事項（見本院卷㈡第222-223頁）：
　㈠兩造於98年9月7日結婚，上訴人於98年9月至99年8月、105年
    4月至同年9月前往法國留學。兩造直至100年間系爭房屋裝
    潢完畢後，開始同居生活，嗣於105年9月12日協議離婚。
  ㈡兩造於婚姻關係存續期間，未曾訂定夫妻財產制契約，應以
    法定財產制為其夫妻財產制。
  ㈢上訴人於基準日名下有系爭房地，並為系爭房貸債務之繳款
    義務人。兩造均同意系爭房地於基準日之價值為805萬2,100
    元，系爭房貸於基準日之餘額為174萬2,673元。
  ㈣上訴人先後於105年10月17日、同年12月22日各匯款20萬元予
    被上訴人，此二筆款項係為給付夫妻剩餘財產差額。
　㈤丙○○於99年12月17日以自己名義與賣方簽約購買系爭房地，
    總價金為528萬元。其中簽約款62萬元、完稅款66萬元，共
    計128萬元係乙○○2人支付。系爭房地自100年1月10日登記為
    上訴人所有。兩造同意計算系爭房地價值時，將前開上訴人
    無償取得之128萬元扣除。
  ㈥乙○○於102年7月5日贈與上訴人90萬元，上訴人當日即將前開
    款項轉入系爭房貸還款專戶。
  ㈦被上訴人於103年2月7日匯款70萬元，及自100年2月21日至10
    3年1月陸續轉匯53萬4,000元至系爭房貸還款專戶。
  ㈧上訴人於婚姻關係存續中，使用乙○○（玉山銀行）、丙○○（
    台新銀行、聯邦銀行）附卡消費，消費金額共為220萬7,130
    元（51萬8,174元+105萬6,440元+63萬2,516元＝220萬7,130
    元）。其中使用乙○○玉山銀行附卡消費之51萬8,174元，係
    由乙○○清償。
　㈨丙○○於105年4月19日匯款上訴人27萬9796元作為其法國留學
    期間之生活費用。
五、兩造於本院協商之爭點為：㈠系爭房地之價值應否扣除乙○○
    贈與之90萬元？或依民法第1030之2條第2項規定，將該筆90
    萬元納入上訴人婚後債務計算？㈡上訴人是否與乙○○2人就系
    爭代償附卡卡債合計220萬7,130元成立借貸關係？前開借貸
    債務應否納入上訴人婚後債務計算？㈢上訴人是否與乙○○2人
    就系爭墊付裝潢費等合計225萬8,362元成立借貸關係？前開
    借貸債務應否納入上訴人婚後債務計算？縱未成立借貸關係
    ，應否依民法第1030之2條第2項規定納入婚後債務計算？㈣
    上訴人主張依民法第1030之1第2項規定調整被上訴人分配額
    ，是否有據？茲分述如下：
　㈠系爭房地之價值應否扣除乙○○贈與之90萬元？或依民法第103
    0之2條第2項規定，將該筆90萬元納入上訴人婚後債務計算
    ？
　　1.按法定財產制關係消滅時，夫或妻現存之婚後財產，扣除
      婚姻關係存續所負債務後，如有剩餘，其雙方剩餘財產之
      差額，應平均分配。但下列財產不在此限：一、因繼承或
      其他無償取得之財產。二、慰撫金。夫或妻之一方以其婚
      後財產清償其婚前所負債務，或以其婚前財產清償婚姻關
      係存續中所負債務，除已補償者外，於法定財產制關係消
      滅時，應分別納入現存之婚後財產或婚姻關係存續中所負
      債務計算；夫或妻之一方以其前條第一項但書之財產清償
      婚姻關係存續中其所負債務者，適用前項之規定，民法第
      1030條之1第1項、第1030條之2第1、2項定有明文。
　　2.經查，被上訴人不爭執系爭房貸為上訴人之婚後債務，又
　　　乙○○102年7月5日贈與上訴人90萬元係供其清償系爭房貸
      ，上訴人並於受贈當日將款項轉入系爭房貸還款專戶，此
      亦為兩造所不爭執，並有富邦銀行系爭房貸專戶歷史對帳
      單在卷可考（見本院卷一第89頁），是上訴人抗辯：其以
      自乙○○無償取得之90萬元清償婚後債務，應依民法第1030
      條之2第1、2項規定，將該90萬元納入其婚後債務計算等
      語，應屬可採。另乙○○贈與之90萬元係用以清償系爭房貸
      債務，而與計算系爭房地之價值無涉，是上訴人抗辯系爭
      房地價值應扣除前開90萬元云云，自非可採。
　　3.至被上訴人雖主張：伊於103年間退伍後，曾將領得之70
      萬元退休金全數匯至系爭房貸還款專戶，足認被上訴人已
      對上訴人為相當之補償，故本件應無民法第1030條之2第1
      、2項規定之適用云云（見本院卷二第90、99頁）。經查
      ，被上訴人固曾於103年2月7日轉帳70萬元至系爭房貸還
      款專戶，此為兩造所不爭執，並有合作金庫興鳳分行帳戶
      歷史交易明細在卷可憑（見原審卷第221頁），堪予認定
      。惟被上訴人自承兩造間有系爭房貸分擔方式之約定（見
      本院卷二第26、106頁），可知被上訴人匯入系爭房貸還
      款專戶之70萬元，與其自100年2月21日至103年1月陸續匯
      入系爭房貸還款專戶之53萬4,000元，均係為履行兩造間
      關於系爭房貸分擔之約定，是上訴人辯稱：被上訴人以退
      休金70萬元清償系爭房貸，係與上訴人共同分擔家庭生活
      費用，並非補償上訴人以其受贈之90萬元清償房貸等語（
      見本院卷二第103頁），應可採信。被上訴人主張其已補
      償上訴人，故無民法第1030條之2第1、2項規定之適用云
      云，要不足採。
  ㈡上訴人是否與乙○○2人就系爭代償附卡卡債合計220萬7,130元
    成立借貸關係？前開借貸債務應否納入上訴人婚後債務計算
    ？
    1.按稱消費借貸者，於當事人間必本於借貸之意思合致，而
      有移轉金錢或其他代替物之所有權於他方之行為，始得當
      之。是以消費借貸，因交付金錢之原因多端，除有金錢之
      交付外，尚須本於借貸之意思而為交付，方克成立。倘當
      事人主張與他方有消費借貸關係存在者，自應就該借貸意
      思互相表示合致及借款業已交付之事實，均負舉證之責任
      ，其僅證明有金錢之交付，未能證明借貸意思表示合致者
      ，仍不能認為有該借貸關係存在（最高法院98年度台上字
      第1045號裁判意旨參照）。上訴人主張其與乙○○2人就系
      爭代償附卡卡債成立借貸關係，前開債務為其婚後債務云
      云，即應就借款交付之事實及消費借貸之合意各節為舉證
      。
　　2.經查，兩造對上訴人於婚姻關係存續期間，曾使用乙○○玉
      山銀行信用卡附卡消費51萬8,174元，及使用丙○○台新、
      聯邦銀行信用卡附卡消費105萬6,440元、63萬2,516元，
      共計220萬7,130。且上訴人使用乙○○玉山銀行信用卡附卡
      之前揭消費，係由乙○○清償等情均不爭執，並有上開銀行
      之信用卡消費明細對帳單等件在卷可憑（見本院卷一第97
      -130、137-282、287-315頁）。上訴人辯稱：其使用丙○○
      台新、聯邦銀行信用卡附卡消費之金額，係由丙○○清償等
      語，則為被上訴人所否認。惟查，據丙○○於本院證稱：上
      訴人自取得伊台新銀行、聯邦銀行信用卡附卡，其刷卡金
      額均由伊繳納，繳款方式係每月銀行臨櫃或便利商店繳款
      等語（見本院卷二第122-123頁），核與上訴人台新、聯
      邦銀行附卡之消費明細對帳單，均按期向正卡持有人丙○○
      之地址寄送（見本院卷○000-000、287-315頁），丙○○得
      持帳單明細繳款乙情相符，堪可採信。是乙○○2人確有代
      償上訴人附卡卡債220萬7,130元，應可認定。從而，堪認
      上訴人就消費借貸之金錢交付事實乙節，已盡舉證之責。
　  3.又上訴人就消費借貸之合意乙情，雖辯稱：乙○○2人在知
      悉上訴人要結婚時，即告知上訴人婚後經濟要獨立，倘若
      日後使用父母附卡消費，就算借貸關係，上訴人就乙○○2
      人墊付之卡費，待日後經濟寬裕時即應清償云云（見本院
      卷二第117-118頁）。並援引乙○○2人於本院審理之證詞為
      據。經查：
　　　⑴丙○○於本院審理中證稱：伊在上訴人要結婚時，有告知
        婚後經濟要獨立，卡債的部分要自己負責，如果伊先幫
        忙墊付，上訴人以後要還。之後伊幫上訴人付卡費時，
        就沒有再特別約定應何時清償等語（見本院卷二第123
        頁）、乙○○則證稱：伊與上訴人約定婚後必須經濟獨立
        ，如果上訴人沒有錢伊先幫忙出，上訴人賺錢後要還給
        伊等語（見本院卷二第126頁）。惟觀之乙○○2人前開所
        證，其等墊付各期卡債後，並未再與上訴人約明確切清
        償日期，僅泛稱待上訴人日後有賺錢時就要返還，佐以
        上訴人亦自承，乙○○2人未在墊付各期卡債後，另向其
        確認清償之卡債數額並與其成立口頭或書面借貸關係等
        語（見本院卷二第117頁），可見上訴人與乙○○2人間未
        就陸續清償之卡債債務約明具體借貸金額、還款時間，
        再參酌其等間為血緣至親之身分關係，尚難僅憑乙○○2
        人曾於上訴人於結婚時，要求其日後有賺錢應返還墊付
        之附卡卡債，逕認乙○○2人與上訴人間，已形成具法律
        上拘束力之消費借貸合意。
　　　⑵況查，乙○○2人在上訴人婚後非但為其支付購買系爭房地
        之頭期款128萬元，乙○○另贈與上訴人90萬元以繳納系
        爭房貸，均如前述，可見乙○○2人於上訴人婚後仍給予
        其充分經濟上之資助。且依丙○○所證，上訴人婚後擔任
        童裝銷售員，月薪約1萬5,000元，後來擔任酒窖公司服
        務人員，月薪約1至2萬元不等（見本院卷二第120頁）
        ，惟依上訴人使用玉山銀行附卡之消費紀錄「消費日：
        103/11/16、消費明細：Thomas Chien、繳款金額：1萬
        1,429元」、「消費日：103/12/24、消費明細：漢神巨
        蛋、繳款金額：6,500元」，依其使用台新銀行附卡之
        消費紀錄「消費日：100/4/12、消費明細：新光三越百
        貨股份有限公司高雄、繳款金額：7,745元」、「消費
        日：100/3/27、消費明細漢神巨蛋、繳款金額2萬3,666
        元」，依其使用聯邦銀行附卡之消費紀錄「消費日99/9
        /5、消費明細漢神名店百貨股份有限公司、繳款金額12
        萬元」（見本院卷一第97-98、165、167、295頁），消
        費金額與其當時每月賺取薪資顯不相當，足見乙○○2人
        在上訴人婚後仍以為其墊付卡費之方式，使其為逾其資
        力之消費，上訴人在習慣此消費水平之情形下，僅會加
        深對乙○○2人經濟上之依附關係，更可見乙○○2人並無使
        上訴人經濟獨立之意，由此益徵乙○○2人實無要求上訴
        人返還系爭代償附卡債務而與上訴人成立消費借貸合意
        之真意。至上訴人另提出其於106年3月6日匯款至乙○○
        擔任負責人之純宏企業有限公司帳戶20萬2,000元，及1
        06年3月6日匯款20萬予訴外人即丙○○之妹○○○、107年1
        月9日及108年8月14日匯款10萬元、100萬元予丙○○、10
        8年8月14日轉帳200萬元至丙○○擔任負責人之亨達企業
        行帳戶，故共計對乙○○還款20萬2,000元、對丙○○還款3
        30萬元，可見確與乙○○2人間有借貸關係存在云云，並
        提出存簿內頁資料為憑（見本院卷一第399-425頁）。
        惟依上訴人所提出之存摺內頁，至多顯示上訴人與乙○○
        2人間有資金往來，且未能與上訴人主張之借貸款項逐
        筆勾稽，尚難據此推認上訴人與乙○○2人間有借貸關係
        存在。
　　　⑶據上，上訴人無法舉證證明其與乙○○2人就系爭代償附卡
        卡債有達成消費借貸之合意，其主張對乙○○2人負有220
        萬7,130元之借貸債務，亦應納入婚後債務計算云云，
        即非可採。
　㈢上訴人是否與乙○○2人就系爭墊付裝潢費等合計225萬8,362元
    成立借貸關係？前開借貸債務應否納入上訴人婚後債務計算
    ？縱未成立借貸關係，應否依民法第1030之2條第2項規定納
    入婚後債務計算？
　  1.上訴人辯稱：乙○○為其支付系爭房屋裝潢費180萬元；另
      丙○○為其清償花旗銀行信用卡卡債17萬8,566元、及匯予
      其27萬9,796元供作法國留學生活費等情，業據乙○○證稱
      ：伊有幫上訴人墊付裝潢費，金額大概是180萬至200萬元
      之間，上訴人婚後買了中古屋，要將原本裝潢拆掉重新裝
      潢，全屋改過。伊請甲○○施作，沒有簽合約係因伊與甲○○
      曾有多次合作，習慣是甲○○做到哪裡，需要付工班薪水或
      買材料，伊就會現金給他，習慣上甲○○也不會簽收據等語
      （見本院卷二第126-130頁），及丙○○證稱：上訴人要求
      伊匯7,500歐元作為生活費，另因上訴人薪水太低，上訴
      人花旗銀行各期信用卡卡債，如消費金額1萬左右，伊會
      幫上訴人繳，如卡債金額較小的，上訴人自己會繳等語（
      見本院卷二第121頁）。乙○○上開關於裝潢費用之證詞，
      核與甲○○證稱：伊受乙○○委託幫上訴人系爭房屋裝潢，沒
      有簽約，裝潢費用約180萬元左右，伊需要發工錢或買材
      料就跟乙○○請款，乙○○是分次給付等語相符（見本院卷二
      第131-132頁），並有甲○○事後製作裝潢報價單、裝潢照
      片、外匯水單收據、花旗信用卡帳單（見本院卷一第321
      、327-350頁、本院卷二第249、251-252頁），是上訴人
      主張乙○○支出系爭裝潢費180萬元，及丙○○支出系爭法國
      留學生活費27萬9,796元、系爭花旗銀行卡債16萬8,151元
      （即上訴人主張系爭花旗銀行卡債17萬8,566元，扣除丙○
      ○所證金額未達1萬左右之105年6月卡債4,695元、105年7
      月卡債5,720元，計算式：17萬8,566元－4,695元－5,720元
      ＝16萬8,151元，見本院卷一第325頁），堪可採信。被上
      訴人雖主張系爭房屋裝潢範圍僅3房1廳1衛，並非全屋裝
      潢，且相較系爭房地購入價金528萬元，裝潢費支出180萬
      元顯有過高。另丙○○未能提出其代繳花旗銀行信用卡之繳
      款憑證，否認上訴人花旗銀行信用卡卡費為丙○○繳納云云
      （見本院卷二第106、179、181頁）。惟查，系爭房屋裝
      潢範圍及於3房1廳2衛1廚（即全屋裝潢），此業據○○○證
      述明確（見本院卷二第133頁），並有系爭房屋現況照片
      在卷可憑，應可採信，被上訴人空言主張爭房屋裝潢範圍
      僅3房1廳1衛，要非可採。又以3房1廳2衛1廚之裝潢範圍
      ，及二手屋另需打除原裝潢等施作情形觀之，系爭房屋裝
      潢費180萬元並無明顯高於行情，至購入房地之價金與支
      出之裝潢費用原無必然相關，選擇購入較新成屋價低之二
      手屋，而將資金投入裝潢以追求居住品質之消費者，亦不
      少見，是被上訴人以系爭房地之購入價格指摘裝潢費180
      萬元為不合理云云，亦非可採。再者，上訴人系爭花旗銀
      行卡費之帳單係向丙○○之住所寄送（見本院卷一第327-35
      0頁），參以丙○○清償各期卡債金額約1萬左右，與上訴人
      工作所得相較，顯非上訴人得以負擔，是被上訴人僅以丙
      ○○未能提出繳款憑證為由，否認前開信用卡卡費由丙○○繳
      納，亦不足採。
　  2.至上訴人辯稱其與乙○○2人就系爭墊付裝潢費用等合計224
      萬7,947元（180萬元＋16萬8,151元＋27萬9,796元）成立借
      貸關係云云，並援引乙○○2人於本院之證詞為憑。惟查，
      參酌乙○○2人並未在墊付上開費用時，以書面或口頭與上
      訴人約明還款方式及還款日期，是尚難認乙○○2人與上訴
      人間就系爭墊付裝潢費用等已形成消費借貸合意而有法律
      上拘束力。尤以乙○○陸續給付甲○○系爭房屋裝潢費，卻未
      在裝潢完成後與甲○○結算裝潢費，並要求甲○○開立收據（
      甲○○簽署裝潢費收據之日期為109年10月8日，至裝潢報價
      單係為供被上訴人查明費用之合理性，由上訴人委請甲○○
      依施作情形製表，並於111年6月27日提出，見本院卷一第
      323頁、本院卷二第249頁），倘上訴人日後對裝潢費數額
      有爭執，亦滋生爭議，益徵乙○○原無要求上訴人返還系爭
      房屋裝潢費之意，始未在與甲○○結算裝潢工程款時，要求
      甲○○開立收據，是上訴人主張其與乙○○2人就系爭墊付裝
      潢費用等成立借貸關係云云，要非可採。
　  3.又按民法第1030條之2第2項規定夫或妻之一方以無償取得
      之財產，清償婚姻關係存續中其所負債務，於法定財產制
      關係消滅時，仍應納入婚後債務計算之規定意旨，係因夫
      妻婚後無償取得之財產，與婚姻生活及婚姻貢獻無關，原
      不在剩餘財產分配之範圍內，故以此等財產清償婚姻關係
      存續中所負債務者，亦應將之納入婚後債務計算，以示公
      平，依此，上訴人抗辯乙○○2人支付系爭裝潢費、系爭花
      旗銀行卡債，應依民法第1030條之2第2項規定算入其婚後
      債務等語（見本院卷一第117頁、本院卷二第86頁），必
      須乙○○2人支付之上開費用，係用以清償其婚後債務為前
      提（最高法院103年度台上字第980號裁判意旨參照）。經
      查，丙○○支付系爭花旗銀行卡債，係消滅上訴人之婚後負
      債，則上訴人主張依民法第1030條之2第2項規定將前開給
      付算入其婚後債務，即屬有據，應予准許。至
　　　乙○○支付之系爭裝潢費，據乙○○所證，其因前與甲○○有合
      作關係，故請甲○○為系爭房屋之裝潢進行設計、施工，裝
      潢合約之商談、裝潢款之給付均沿用其等前合作模式（即
      不締約、不報價、視甲○○資金需求陸續付款、付款不簽發
      收據，見本院卷二第128-130頁），且甲○○亦證稱其係受
      乙○○委託為系爭房屋進行裝潢，締約及請款情形均沿用其
      等前合作模式等語（見本院卷二第131-132頁），可見，
      系爭房屋裝潢之承攬合約係乙○○、甲○○2人意思表示合致
      而締結，則乙○○給付裝潢費，係基於定作人之身分清償自
      己之債務，而非清償上訴人之婚後債務。惟系爭房屋之裝
      潢目的係為供上訴人一家日後起居生活，甲○○於締約後，
      縱受乙○○指示依上訴人之要求修改裝潢風格，仍不得憑此
      逕認定作人為上訴人，是上訴人辯稱：其對系爭房屋之裝
      潢風格、樣式不滿意，會要求甲○○修改，可見其始為承攬
      契約之定作人云云（見本院卷二第207頁），要非可採。
      據上，乙○○所為裝潢費之給付既未使上訴人之婚後債務因
      清償而消滅，即無基於公平原則，再將乙○○前開給付算入
      上訴人婚後債務之必要，是上訴人依民法第1030條之2第2
      項規定，抗辯：應將乙○○給付系爭裝潢費算入其婚後債務
      云云，要屬無據。
　  4.據上，被上訴人之剩餘財產為0；上訴人婚後財產為677萬
      2,100元（計算式：805萬2,100元－128萬元＝677萬2,100元
      ），婚後債務為281萬0,824元（計算式：174萬2,673元＋9
      0萬元＋16萬8,151元＝281萬0,824元），剩餘財產為396萬1
      ,276元，兩造剩餘財產之差額即為396萬1,276元。
 ㈣上訴人主張依民法第1030之1第2項規定調整被上訴人分配額，
   是否有據？
　 1.按民法第1030條之1 第2項規定，依同條第1項平均分配剩
     餘財產顯失公平者，法院得調整或免除其分配額。其立法
     意旨，在使夫妻雙方於婚姻關係存續中所累積之資產，於
     婚姻關係消滅而雙方無法協議財產之分配時，由雙方平均
     取得，以達男女平權、男女平等之原則，故除有同條第2項
     顯失公平者外，夫妻於婚姻關係存續中共同協力所形成之
     財產，於法定財產關係消滅時尚存之財產，應予平均分配
     。又同條第2 項之立法理由係謂「惟夫妻一方有不務正業
     ，或浪費成習等情事，於財產之增加並無貢獻者，自不能
     使之坐享其成，獲得非分之利益。此際如平均分配，顯失
     公平，應由法院酌減其分配額或不予分配」。可知該條項
     之立法意旨，係為衡平夫妻婚姻關係存續中，因一方對於
     家務、教養子女及婚姻共同生活並無貢獻，或有不務正業
     、浪費成習，及對於夫妻財產之增加並無貢獻之相類情形
     ，致獲得非分之利益時，由法院本於裁量權之行使，予以
     調整或免除其分配額。準此，夫妻剩餘財產之差額平均分
     配是否顯失公平？即應視請求權人是否具有上開情形而定
     （最高法院108年度台上字第431號裁判意旨參照）。
　 2.上訴人抗辯：被上訴人婚姻期間每月僅給付1萬8,000元予
     上訴人作為家用，以高雄市平均每人每月消費支出約1萬9,
     634元計算，僅佔兩造婚後開銷之45%（1萬8,000元/1萬9,6
     342≒0.45），上訴人除負擔55%之開銷，另需負擔房貸、
     操持家務，被上訴人對家庭生活貢獻明顯不足，應依民法
     第1030條之1第2項規定，酌減其剩餘財產分配比例為1/5云
     云（見本院卷一第85-86、450-451頁）。經查，上訴人援
     引之高雄市平均每人月消費支出表僅為地區消費之平均值
     ，不足以反應個別家庭之實際支出，況依該表所示高雄市9
     8、99年度平均每人月消費支出為各為1萬8,835元、1萬9,6
     34元（見本院卷一第361頁），已高於上訴人婚後擔任童裝
     銷售員之月薪1萬5,000元，而為其依薪資報酬所無法達到
     之消費水平，是在上訴人未提出兩造實際家用支出金額之
     情形下，尚難僅憑高雄市平均每人月消費支出表，即謂被
     上訴人負擔之家用開銷低於上訴人。況被上訴人於103年間
     另以軍職退休金70萬元清償系爭房貸，可見其對夫妻負債
     之減少有所貢獻，此外，被上訴人復無不務正業、浪費成
     習或其他不利於增加法定財產之負面情事，上訴人抗辯本
     件依民法第1030條之1第2項平均分配剩餘財產顯失公平，
     應調整分配比例云云，即屬無據。是以，依前開兩造剩餘
     財產差額396萬1,276元計算平均分配，金額應為198萬0,63
     8元（計算式：396萬1,276元2＝198萬0,638元）。又兩造
     對於上訴人已於105年10月17日、同年12月22日給付被上訴
     人剩餘財產差額各20萬元，故被上訴人得請求上訴人給付
     之剩餘財產差額應為158萬0,638元（計算式：198萬0,638
     元－40萬元＝158萬0,638元）。
六、綜上所述，被上訴人依民法第1030條之1第1項規定，請求上
    訴人給付158萬0,638元，及自107年8月16日（送達回證見原
    審卷第81頁）起至清償日止，按週年利率5%計算之利息，洵
    屬有據，應予准許；逾該範圍之請求，則無理由，應予駁回
    。從而，原審就超過上開應准許部分，為上訴人敗訴判決，
    自有未洽，上訴意旨指摘原判決此部分不當，求予廢棄改判
    ，為有理由，爰由本院予以廢棄，改判如主文第2項所示。
    至上開應准許部分，原審為上訴人敗訴之判決，並無不合，
    上訴人仍執前詞指摘原判決此部分不當，求予廢棄改判，均
    為無理由，應駁回其上訴。
七、本件事證已臻明確，兩造其餘之攻擊或防禦方法及所用之證
    據，經本院斟酌後，認為均不足以影響本判決之結果，爰不
    逐一論列，附此敘明。
八、據上論結，本件上訴為一部有理由、一部為無理由，判決如
    主文。 　　　　　　　　 
中　　華　　民　　國　　111 　年　　8 　　月　　24　　日
                      家事法庭
                                審判長法  官  蘇姿月
                                      法  官  謝雨真
                                      法  官  王  琁
以上正本證明與原本無異。
上訴人如對本判決上訴，須於判決送達後20日內向本院提出上訴
狀，其未表明上訴理由者，應於上訴後20日內向本院提出上訴理
由書（均須按他造當事人之人數附繕本）。
上訴時應提出委任律師或具有律師資格之人之委任狀，並依附註
條文規定辦理。如委任律師提起上訴者，應一併繳納上訴審裁判
費。
中　　華　　民　　國　　111 　年　　8 　　月　　24　　日
                                      書記官  林秀珍
附註：
民事訴訟法第466 條之1 ：
對於第二審判決上訴，上訴人應委任律師為訴訟代理人，但上訴
人或其法定代理人具有律師資格者，不在此限。
上訴人之配偶、三親等內之血親、二親等內之姻親，或上訴人為
法人、中央或地方機關時，其所屬專任人員具有律師資格並經法
院認適當者，亦得為第三審訴訟代理人。
第1 項但書及第2 項情形，應於提起上訴或委任時釋明之。